【裁判字號】    97,聲判,99
【裁判日期】    980623
【裁判案由】    聲請交付審判
【裁判全文】
臺灣板橋地方法院刑事裁定              97年度聲判字第99號
聲  請  人
即  告訴人  乙○○
代  理  人  官朝永律師
被      告  甲○○
上列聲請人即告訴人因被告竊佔案件，不服臺灣高等法院檢察署
97年度上聲議字第6428號駁回再議之處分（原不起訴處分案號：
臺灣板橋地方法院檢察署97年度偵字第6428號），聲請交付審判
，本院裁定如下：
    主  文
聲請駁回。
    理  由
一、按告訴人不服上級法院檢察署檢察長或檢察總長認再議為無
    理由而駁回之處分者，得於收受處分書後10日內委任律師提
    出理由狀，向該管第一審法院聲請交付審判；又法院認為交
    付審判之聲請不合法或無理由者，應駁回之，刑事訴訟法第
    258 條之1 第1 項、第258 條之3 第2 項前段分別定有明文
    。本件聲請人乙○○以被告甲○○涉犯刑法第320條第2項之
    竊佔罪，向臺灣板橋地方法院檢察署檢察官提出告訴，經該
    署檢察官於民國97年10月23日以97年度偵字第29409號為不
    起訴處分後，聲請人聲請再議，經臺灣高等法院檢察署檢察
    長於97年12月1日以97年度上聲議字第6428號駁回再議。茲
    聲請人即告訴人於民國97年12月9日收受駁回再議處分書後
    ，遂委任律師為代理人提出理由狀，於97年12月22日向本院
    聲請交付審判，程序上於法並無不合，核應先敘明。
二、聲請意旨如附件。
三、次按向法院聲請交付審判係對於「檢察官不起訴或緩起訴裁
    量權」制衡之一種外部監督機制，法院僅在就檢察官所為不
    起訴或緩起訴之處分是否正確加以審查，以防止檢察機關濫
    權，依此，法院就聲請交付審判案件之審查，所謂「得為必
    要之調查」，其調查證據之範圍，自應以偵查中曾顯現之證
    據為限，不可就告訴人新提出之證據再為調查，亦不可蒐集
    偵查卷以外之證據，否則無異使刑事訴訟法第260條之規定
    淪為具文，亦有違交付審判僅在制衡檢察機關濫權不起訴處
    分之立法意旨。且參照本條之立法目的係為對於檢察官起訴
    裁量之制衡，除貫徹檢察機關內部檢查一體之原則所含有之
    內部監督機制外，另宜有檢察機關以外之監督機制，由法院
    保有最終審查權而介入審查，以提供告訴人多一層救濟途徑
    （刑事訴訟法第258條之1立法理由參照）。從而，交付審判
    之制度雖賦予法院於告訴人交付審判之聲請裁定准否前，可
    依同法第258條之3第3項規定為「必要之調查」，然法院於
    審查交付審判之聲請有無理由時，應以審酌告訴人所指摘不
    利被告之事證未經檢察機關詳為調查或斟酌，或不起訴處分
    書所載理由違背經驗法則、論理法則及證據法則為限，方符
    本條係為制衡檢察官起訴裁量權之立法意旨。又犯罪事實應
    依證據認定之，無證據不得認定犯罪事實，刑事訴訟法第
    154條第2項定有明文；又認定不利於被告之事實，須依積極
    證據，苟積極證據不足為不利於被告事實之認定時，即應為
    有利於被告之認定，最高法院30年上字第816號判例參照。
    再刑法竊佔罪之成立，除須具備客觀不法構成要件外，尚須
    具備主觀不法構成要件，即須有意圖為自己或第三人不法之
    所有，而為擅自佔據他人之不動產，始足構成竊佔罪，若行
    為人缺乏主觀意圖不法之故意，則與竊佔之構成要件有間，
    而不能以竊佔罪相繩。
四、經查：
  (一)被告搭蓋之鐵皮圍籬確係座落在告訴人所有之臺北縣鶯歌鎮
    ○○○段253-9 地號上，面積63平方公尺；告訴人指述被告
    鋪設之水泥地亦係座落在告訴人所有前開土地上，面積227
    平方公尺一情，有臺北縣樹林地政事務所97年9 月2 日北縣
    樹地測字第0970011160號函及土地複丈成果表、土地登記第
    二類謄本影本、勘驗相片在卷可稽。故前開鐵皮圍籬及水泥
    地均係座落在告訴人所有之前開土地一情應堪認定。
  (二)被告甲○○堅詞否認涉有何竊佔犯行，辯稱：本案鐵皮圍籬
    確係伊所搭蓋，但該鐵皮圍籬係座落在其所有之臺北縣鶯歌
    鎮○○○段253 地號土地上，並非座落在乙○○所指之臺北
    縣鶯歌鎮○○○段253-9 號土地。至上開水泥地並非伊所鋪
    設等語。
  (三)被告自承搭建之鐵皮圍籬係座落在乙○○所有臺北縣鶯歌鎮
    ○○○段253-9 地號一節，固經檢察官會同被告、乙○○及
    地政人員測量明確，已如前述，然前開結論，係乙○○告訴
    後，檢察官偵查中測量所得結果，於此之前，被告自始認為
    前開鐵皮圍籬座落在其所有土地，甚且質疑告訴人前此主張
    地界之可信度等情，亦為告訴人乙○○所是認（見97年度他
    字第4766號偵查卷第1 頁97年7 月7 日告訴狀），復有告訴
    狀所附被告寄予告訴人之存證信函1 份（見前開偵查卷第8
    至11頁）在卷可參，可見被告主觀上自始均認其所搭建之鐵
    皮圍籬座落自己所有之土地上，被告並無擅自佔據他人土地
    之意。
  (四)再被告所有之臺北縣鶯歌鎮○○○段253 地號土地、253-14
    地號土地分別位於乙○○所有之同段253-9 地號土地之西北
    側及西南側，告訴人所指被告鋪設水泥處係位在同段253-9
    地號土地北側；被告所搭鐵皮圍籬位在同段253 地號、253-
    9 地號、253-14地號3 筆土地之間，又被告所有之前開2 筆
    土地均與乙○○所有之同段253-9 土地相鄰一節，有土地複
    丈成果表1 份（見前開偵查卷第23頁）在卷可稽，又上開土
    地面積甚大，均屬河川旁之大片荒地，各地號土地間均未標
    示界址，亦無任何建築物或明顯標的物可供分辨各地號土地
    之範圍一情，亦有臺灣板橋地方法院檢察署勘驗筆錄1 份（
    見前開偵查卷第21頁）、現場照片19張（見前開偵查卷第25
    至34頁）在卷可佐，於此情況下，本有可能因土地所有人彼
    此所認之測量基點不同導致彼此主張之界址及土地範圍有所
    差異，亦極有可能因此誤判土地範圍，況被告所搭鐵皮圍籬
    面積僅63平方公尺，面積不大，未逾一般誤差範圍，被告辯
    稱其認所搭鐵皮圍籬應係座落自己土地一情，尚非違常。故
    被告因誤判自己土地範圍，而認係在自己土地上搭建鐵皮圍
    籬，自無竊佔他人土地之意。
  (五)另被告否認鋪設在臺北縣鶯歌鎮○○○段253-9 號土地上之
    水泥係其所為，且依卷內資料，亦無其他事證證明此部分行
    為係被告所為，自難以竊佔罪責相繩。
  (六)至聲請人以被告所有之前開2 筆土地並非相鄰，故被告所搭
    建之鐵皮圍籬並無可能同時蓋在前開2 筆土地上，且被告所
    搭鐵皮圍籬實際占用面積遠大於被告所有之臺北縣鶯歌鎮○
    ○○段253-14地號土地面積，難謂被告無不法所有之意圖云
    云。然被告從未主張其所搭鐵皮圍籬橫跨其所有之2 筆土地
    ，聲請人前開所指顯無所據，且觀諸卷附土地複丈成果表，
    被告所搭鐵皮圍籬面積僅63平方公尺，顯未大於被告所有同
    段253-14地號土地面積，聲請人所指被告所搭鐵皮圍籬面積
    大於被告所有土地面積一情，顯係誤認。聲請人前開所指均
    有所違誤，自難以此推論被告竊佔犯意。
  (七)綜上所述，被告所搭之鐵皮圍籬經測量結果係座落他人土地
    ，然此僅為單純客觀事實，並無法據此法推知被告主觀犯意
    ，反由被告舉措及其他客觀情事，可認被告確信前開鐵皮圍
    籬應係座落自己土地，被告顯無使用他人土地之意，核與刑
    法竊佔罪之主觀構成要件有間。
五、綜上所述，本件臺灣板橋地方法院檢察署檢察官所為上開97
    年度偵字第29409 號不起訴處分書及臺灣高等法院檢察署所
    為上開97年度上聲議字第6428號處分書，渠等認定事實所憑
    之證據，均據調查在卷，且渠等論證之理由，亦均無任何違
    反經驗法則、論理法則或其他證據法則之處，聲請人猶執前
    詞，聲請交付審判，為無理由，揆諸上揭說明，自應予以駁
    回。
據上論斷，應依刑事訴訟法第258 條之3 第2 項前段，裁定如主
文。
中    華    民    國    98    年    6     月    23    日
              刑事第十五庭  審判長法  官  李君豪
                                  法  官  錢衍蓁
                                  法  官  何燕蓉
此正本與原本無異。
本件裁定不得抗告。
                                  書記官  李崇文
中    華    民    國    98    年    6     月    25    日


司法院資訊處製作；財團法人民間司法改革基金會備份。
